臺灣宜蘭地方法院民事判決　　　　　　　95年度簡上字第59號
上　訴　人　巳○○
　　　　　　丙○○
　　　　　　辰○○○
共　　　同
訴訟代理人　吳振東律師
複代理人　　蕭育芳
被上訴人　　午○○
　　　　　　甲○○○
　　　　　　卯○○
　　　　　　庚○○○
　　　　　　丑○○
　　　　　　辛○○
兼前列三人共同
訴訟代理人　子○○
被上訴人　　戊○○○○
　　　　　　己○○
　　　　　　癸○○
　　　　　　壬○○
上列當事人間排除侵害事件，上訴人對於中華民國95年9月28日
本院宜蘭簡易庭94年度宜簡字第193號第一審判決提起上訴，本
院業於民國96年7月23日言詞辯論終結，判決如下：
    主  　　文
上訴駁回。
第二審訴訟費用新台幣壹仟伍佰元由上訴人負擔。
    事實及理由
一、本件被上訴人甲○○○、戊○○○○、己○○、癸○○、壬○○經合法通知，無正當理由未於言詞辯論期日到場，均核
    無民事訴訟法第386條所列各款之情形，爰依上訴人聲請，
    由其一造辯論而為判決。
二、上訴人起訴主張：坐落宜蘭縣宜蘭市○○段乾門小段252地
    號土地（以下簡稱系爭土地），係上訴人所共有，前遭被上
    訴人午○○、甲○○○、卯○○、戊○○○○、己○○、癸○○、壬○○及被上訴人庚○○○、丑○○、辛○○、子○○之被繼承人陳木村等人無權占有，業經本院90年度訴字第
    248號判決上訴人勝訴並確定在案，並經本院93年度執字第6
    088號強制執行事件予以執行完畢。詎上訴人於94年8月12日
    會同宜蘭縣宜蘭地政事務所測量人員前往現場鑑界時，發現
    被上訴人於拆除前述舊屋後所整修之鐵皮屋，仍然越界無權
    占有系爭土地，迭請被上訴人拆屋還地，被上訴人均置之不
    理，爰依據民法第767條規定物上請求權之法律關係，請求
    被上訴人拆屋還地等語，並聲明：(一)被上訴人午○○、甲○○○應將系爭土地上如附圖所示A1部分面積1平方公尺之鐵
    皮屋拆除，並將該部分之土地返還上訴人；(二)被上訴人卯○○應將系爭土地上如附圖所示A2部分面積2平方公尺之鐵皮
    屋拆除，並將該部分之土地返還上訴人；(三)被上訴人庚○○○、丑○○、辛○○、子○○、戊○○○○、己○○、癸○○、壬○○應將系爭土地上如附圖所示A3部分面積1平方公
    尺之鐵皮屋拆除，並將該部分之土地返還上訴人等語。
三、到場之被上訴人則以：系爭土地前經本院民事執行處強制執
    行時，宜蘭縣宜蘭地政事務所測量人員有到現場測量噴紅漆
    ，當時上訴人並僱請工人在地政人員噴紅漆處釘塑膠樁，標
    明要拆除的界線範圍，而被上訴人卯○○於94年7月5日以前
    即依測量結果自動履行拆除完畢；其餘被上訴人嗣後亦依照
    測量結果自動履行拆除完畢。被上訴人拆除舊屋後，依據上
    訴人僱請工人所釘之塑膠樁位置來修建鐵皮屋，因此導致逾
    越界址應可歸責於上訴人，且鐵皮屋均已修建完畢，如果要
    拆掉要花10幾萬元，上訴人之請求顯無理由等語資為抗辯，
    並請求駁回上訴人之訴。被上訴人卯○○部分另聲明如受不
    利判決，願供擔保請求免為假執行。
四、本件原審對於上訴人之請求，判決上訴人全部敗訴。上訴人
    全部聲明不服，請求廢棄原判決，並依物上請求權之法律關
    係，請求判決：(一)被上訴人午○○、甲○○○應將系爭土地
    上如附圖所示A1部分面積1平方公尺之鐵皮屋拆除，並將該
    部分之土地返還上訴人；(二)被上訴人卯○○應將系爭土地上
    如附圖所示A2部分面積2平方公尺之鐵皮屋拆除，並將該部
    分之土地返還上訴人；(三)被上訴人庚○○○、丑○○、辛○○、子○○、戊○○○○、己○○、癸○○、壬○○應將系
    爭土地上如附圖所示A3部分面積1平方公尺之鐵皮屋拆除，
    並將該部分之土地返還上訴人。到場之被上訴人則聲明：請
    求駁回上訴。
五、兩造不爭執之事實：
（一）系爭土地為上訴人所共有，前遭被上訴人無權占有，經本
      院90年度訴字第248號確定判決認定：被上訴人午○○、
      甲○○○應將該判決附圖所示B部分建物拆除，並將基地
      返還上訴人；被上訴人卯○○應將該判決附圖所示C部分
      建物拆除，並將基地返還上訴人；被上訴人庚○○○、辛○○、子○○、丑○○之被繼承人陳木村、戊○○○○、
      己○○、癸○○、壬○○應將該判決附圖所示D部分建物
      拆除，並將基地返還上訴人。
（二）前開案件經上訴人聲請拆屋交地，經本院民事執行處分以
      93年度執字第6088號強制執行事件。於94年6月13日本院
      民事執行處第1次至現場勘測，被上訴人卯○○於現場稱
      業已自動履行完畢。94年7月5日本院民事執行處書記官楊
      登閔會同地政人員丁○○至現場執行，其中前開C部分建
      物已拆除完畢。B、D部分建物經標明應拆除之點，B建物
      之占有人謝清松稱渠等要自行拆除。94年7月28日上訴人
      到院陳稱債務人業已拆除完畢，該案撤回。
（三）被上訴人於前案執行完畢復在前開基地位置分別重建鐵皮
      屋。上訴人並於94年8月12日會同地政人員前往鑑界，鑑
      界結果，被上訴人重建之鐵皮屋逾界使用上訴人之系爭土
      地。再經原審囑託地政人員施測，經地政人員繪製95年3
      月27日字751號土地複丈成果圖即附圖所示，其中上訴人
      午○○、甲○○○所有鐵皮屋如附圖所示之A1部分；上訴
      人卯○○所有鐵皮屋如附圖所示之A2部分；上訴人庚○○○、丑○○、辛○○、子○○、戊○○○○、癸○○、壬○○所有鐵皮屋如附圖所示之A3部分均越界使用系爭土地
      。
六、本件應斟酌之爭點為：(一)94年7月5日至94年8月12日期間上
    訴人委請之寅○○所釘之界樁位置與原審於95年4月20日至
    現場履勘所見鐵皮屋外緣之界椿是否同一？界樁位置是否同
    一？曾否遭他人移動？(二)被上訴人是否因信賴寅○○所釘之
    界樁為實際界址線施工興建鐵皮屋而導致越界？(三)被上訴人
    越界使用上訴人所有之系爭土地，是否可歸責於上訴人？上
    訴人請求被上訴人拆屋還地，是否違反誠信原則？有無權利
    濫用之情事？茲分別說明如下：
（一）關於爭點(一)部分：
  　(1)原審於95年4月20日到現場履勘時，系爭土地上與被上訴
      人之鐵皮屋交界處，現場還遺有前次拆除地上物之痕跡，
      靠近馬路外側有噴紅漆，中間（即上訴人卯○○所有建物
      旁）釘有塑膠樁，最內側釘有鋼釘，以肉眼辨識，被上訴
      人之鐵皮屋均未逾越上述3點之連接線，此有原審勘驗筆
      錄及所拍攝之照片4張在卷可證（參見原審卷一第126頁以
      下）。證人丁○○、楊登閔雖於本院調查時證稱：94年7
      月5日測量時由地政人員丁○○噴紅漆，惟當時均未看到
      塑膠樁等語（參見第二審卷第103、107頁）。然證人寅○○業於原審證稱：伊是在地政事務所協同測量人員到現場
      執行時，由上訴人委請伊準備噴漆還有塑膠樁，嗣由地政
      人員噴漆，噴完後伊即釘塑膠樁，伊釘了2支，當時被上
      訴人方面中間建物已經拆除，旁邊建物還沒有拆，伊所釘
      之塑膠樁是在中間位置，當時噴紅漆的位置是在牆壁上，
      目前已經拆掉（參見原審卷二第27頁）等語；對於上訴人
      訴訟代理人質以「照片上的塑膠樁如何辨別是你當時所釘
      塑膠樁的位置？」，證人寅○○證稱：「照片上的塑膠樁
      是我釘的沒錯，當時我釘的時候中間的建物已經拆掉，但
      隔壁有一道牆，我是跟著地政人員噴漆的地點下去釘樁的
      。我是跟著地政人員噴漆的地點下去釘樁的。」等語（參
      見原審卷二第28頁）。核證人寅○○除肯定於原審履勘時
      所見之塑膠樁即為其所釘，且能明確係以塑膠樁旁有一道
      牆作為判斷之依據，其證詞應可採信。雖證人丁○○於原
      審及本院調查時均證稱：94年8月12日上訴人再申請鑑界
      時，有看到1個塑膠樁，但不在附圖所示點1、2、3、4 之
      直線上，當時伊所見塑膠樁位置就是目前之位置，但沒有
      埋得像現在這麼深等語（參見第二審卷第104頁），然證
      人丁○○係以肉眼判斷埋設之深淺，則當係以塑膠樁四周
      堆積物作為相對高度之基準，是若四週堆積物高度已不同
      ，觀察塑膠樁之高度自有不同，而被上訴人卯○○亦於本
      院勘驗時指出因建物進行整建灌漿時有泥漿流出所導致等
      語（參見第二審卷第112頁），堪稱合理，是尚難以證人
      丁○○所為塑膠樁高度不同之證詞，即認證人丁○○所見
      之塑膠樁非證人寅○○所埋設之塑膠樁。基上，應認原審
      於95年4月20日及本院於96年3月9日履勘時所見之塑膠樁
      ，於證人丁○○在94年8月12日鑑界時已經存在，且應係
      94年7月5日地政人員噴漆後，由上訴人僱請之證人寅○○
      所埋設，堪予認定。
    (2)又查，證人丁○○於本院96年3月9日勘驗時證稱：94年7
      月5日測量時有在界址線噴上4個紅漆點，該4點應該是在
      同一直線上等語（參見第二審卷第103、105頁），而依前
      揭證人寅○○之證詞，其係在94年7月5日測量後即依噴漆
      點釘上塑膠樁。但至94年8月12日證人丁○○再次測量時
      ，證人丁○○卻發現系爭塑膠樁已不在直線上，均如前述
      。上訴人據此主張：寅○○所釘界樁之位置與原審於95年
      4 月20日至現場履勘所見鐵皮屋外緣之界椿位置已非同一
      ，已遭他人移置云云。惟上訴人並未舉出任何事證足以證
      明寅○○所釘界樁曾遭人移置之事實，且證人寅○○依明
      確之相對位置指出目前界樁為伊所釘設，已經本院認定在
      案，應無遭他人移置之情事發生。至於何以造成證人寅○○所釘設之界樁與呈線直線之實際界址線未符乙節，參酌
      證人即鐵皮屋修建工人於原審證稱：「紅漆噴得不是很整
      齊」一語（參見原審卷二第28頁），可見漆點是否明確誠
      屬可疑，是應認係證人寅○○於釘樁時應已產生誤差，故
      上訴人前揭主張，尚屬無據。
    (3)從而，證人寅○○所釘之界樁位置與原審於95年4月20 日
      至現場履勘所見鐵皮屋外緣之界椿係屬同一，並未遭他人
      移動，且界樁位置並無不同等事實，足堪認定。
（二）關於爭點(二)部分：
    (1)證人乙○○於原審證稱：被上訴人卯○○大概是在去年夏
      天左右找伊去修復房屋，伊是做鐵皮屋的，總共有3間房
      屋，修建時靠外面馬路的那1間還沒有拆，靠裡面還有中
      間的房屋已經拆掉了，當時伊看到靠裡面那1間已經拆到
      噴紅漆的那一邊了，紅漆噴得不是很整齊，是直線的....
      被上訴人要求伊不要超過紅漆.... 伊是依照塑膠樁及紅
      漆界線來拆除的。.... 系爭之塑膠樁，去現場施工的時
      候就已經在那邊，因為水管是伊安裝的，所以伊記得很清
      楚等語（參見原審卷二第28、29頁）；於本院調查時證稱
      ：「（問：搭建鐵皮屋之情形？）當時現場有噴紅漆，且
      有塑膠樁，被上訴人還告知要以塑膠樁再後退一點搭建鐵
      皮屋。」、「（問：目前的塑膠樁是否就是當時所見的？
      ）是。」等語（參見第二審卷第109、110頁）。可徵被上
      訴人所僱請修建鐵皮屋之證人乙○○係依被上訴人之指示
      ，以紅漆及塑膠樁之位置為準據興修房屋。
    (2)至證人乙○○所稱「紅漆是直線」等語，與履勘時所見被
      上訴人所有之3間鐵皮屋屋側即附圖A1、A2、A3之3點連接
      線顯非直線乙節有所誤差，然其亦證稱「當時紅漆噴得不
      是很整齊」，故難認寅○○無誤認之可能，再徵之以證人
      乙○○證稱系爭3間鐵皮屋係先後完成乙節（參見本院卷
      第109頁），更無從於興建房屋時發現紅漆點及塑膠樁點
      已呈折線之現象，尚難逕論被上訴人係故意逾界興建鐵皮
      屋以占有使用上訴人之土地。
    (3)職是，被上訴人所有之鐵皮屋會有越界無權占有系爭土地
      之情形發生，主要是因為被上訴人當時翻修鐵皮屋時，被
      上訴人卯○○所有之中間鐵皮屋位置係依照證人寅○○埋
      設之塑膠樁而施工，導致被上訴人之鐵皮屋合併施工相連
      後，分別造成僅有1、2、1平方公尺面積之鐵皮屋越界之
      情形。綜上，本件係因被上訴人信賴上訴人僱請證人寅○○埋設之塑膠樁位置而施工，乃有越界無權占有之情形發
      生，應可認定。
（三）關於爭點(三)部分：
    (1)按行使權利，履行義務，應依誠實及信用方法。民法第
    　148條第2項定有明文。本件證人寅○○既為上訴人之使用
      人，則被上訴人告信賴上訴人之使用人埋設之塑膠樁而施
      工，即使有越界無權占有之情形發生，亦屬可歸責於上訴
      人之事由，如允許被上訴人行使本件物上請求權者，將使
      被上訴人因信賴上訴人使用人之行為遭蒙拆屋及負擔相關
      費用之不利益等結果，有違誠實及信用原則。
    (2)上訴人請求被上訴人拆屋還地既已違反誠信原則，請求已
      無理由，則上訴人有無權利濫用之情事，即毋庸再行審酌
      ，應併敘明。
七、綜上所述，上訴人依據物上請求權之法律關係，請求被上訴
    人拆屋還地，為無理由。原審為上訴人敗訴之判決並駁回其
    假執行之聲請，核無不合，上訴論旨指摘原判決不當，求予
    廢棄，為無理由，應予駁回。至上訴人於96年7月20日聲請
    向宜蘭縣宜蘭地政事務所函調宜蘭縣政府於96年6月29實施
    地籍圖重測之相關資料乙節，因被上訴人並非系爭建物坐落
    基地之土地所有權人，亦未參與當日之重測，已為被上訴人
    直陳在卷（參見本院卷第168頁），且被上訴人對於逾界占
    有上訴人土地之事實未復爭執，審酌本件之爭點乃在被上訴
    人是否係依照上訴人之指界建屋，上訴人為本件請求有無違
    反誠實及信用原則之判斷，應不必考量地籍圖重測結果是否
    造成界址線位移之事實，故應認上訴人所為上開證據調查之
    聲請核與本件判決結果並無影響，爰不予調查，附此敘明。
據上論結，本件上訴為無理由，依民事訴訟法第436條之1第3項
、第449條第1項、第78條，判決如主文。
中　　華　　民　　國　　96　　年　　8 　　月　　6 　　日
                  臺灣宜蘭地方法院民事庭
                      審判長  法  官  楊麗秋
                              法  官  張軒豪
                              法  官  郭淑珍
正本與原本無異
本件不得上訴。
中　　華　　民　　國　　96　　年　　8 　　月　　8 　　日
                              書記官  藍友隆
